臺灣高等法院高雄分院民事判決　　　　 94年度上易字第119號
上　訴　人　丙○
　　　　　　　　　　7-3號
　　　　　　甲○○
共　　　同
訴訟代理人　焦文城律師
　　　　　　施秉慧律師
被 上訴 人　中華商業銀行股份有限公司
法定代理人　丁○○
訴訟代理人　丁玉雯律師
　　　　　　乙○○
上列當事人間請求塗銷移轉登記等事件，上訴人對於民國94年4
月29日臺灣高雄地方法院92年度訴字第2286號第一審判決提起上
訴，本院於96年3月14日言詞辯論終結，判決如下：
    主  文
上訴駁回。
第二審訴訟費用由上訴人負擔。
    事實及理由
一、本件被上訴人於本院審理中經行政院金融監督管理委員會指
    派中央存款保險股份有限公司為接管人，並由該公司組成接
    管小組，以召集人丁○○為負責人，被上訴人之原法定代理
    人因而卸任，業據被上訴人提出公司變更登記事項卡，具狀
    聲明承受訴訟，應予准許。
二、被上訴人主張：上訴人丙○於民國90年4 月23日，向伊借款
    新台幣（下同）600 萬元，借款期限至91年4 月23日止，上
    訴人丙○於清償期屆至後，遲未清償借款，亦未給付利息，
    經伊屢次催告，丙○均置之不理。詎丙○為避免伊之追償，
    竟於92年3 月18日以新台幣（下同）100 萬元之價格，將其
    所有坐落高雄縣彌陀鄉○○段第668 地號、面積100.98平方
    公尺之土地及其上同段第9 號建號即門牌號碼高雄縣彌陀鄉
    ○○街198 巷17號房屋（以下合稱系爭房地），出售予甲○
    ○，並於同年月31日辦妥所有權移轉登記，有害及伊之債權
    ，伊自得訴請撤銷該項詐害行為。爰依民法第244 條第2 項
    、第4 項之規定，求為判決：(一)上訴人於92年3 月18日就系
    爭房地之所有權買賣之債權及物權行為，應予撤銷。(二)上訴
    人甲○○就系爭房地於92年3 月31日以買賣為原因之所有權
    移轉登記應予塗銷。原審判決上訴人敗訴，被上訴人於本院
    聲明：上訴駁回。
三、上訴人則以：原審就被上訴人未起訴或追加起訴之民法第24
    4 條第2 項之撤銷權為審判，係屬訴外裁判；縱認被上訴人
    於原審有追加依民法第244 條第2 項規定為請求，惟已逾1
    年之除斥期間。又縱使被上訴人依民法第244 條第2 項規定
    之請求，程序上合法，惟伊2 人就系爭房地確有買賣行為，
    甲○○並已支付買賣價金100 萬元，且甲○○已出嫁，未與
    丙○同住一址，無從得知有害及被上訴人之債權等語，資為
    抗辯。並於本院聲明：(一)原判決廢棄。(二)上開廢棄部分，被
    上訴人在第一審之訴駁回。
四、兩造不爭執之事項：
　(一)上訴人丙○於90年4 月23日向被上訴人借款600 萬元，於91
    年4 月23日清償期屆至後，遲未清償借款本息，被上訴人起
    訴請求上訴人應給付本金600 萬元及利息、違約金，經原審
    法院於92年12月19日以92年訴字第2961號判決被上訴人全部
    勝訴確定，被上訴人於93年2 月19日以上開民事判決暨確定
    證明書為執行名義，聲請對上訴人丙○之財產強制執行，經
    執行扣薪命令，截至94年4 月12日止，本金尚有580 萬9363
    元未受償。
  (二)上訴人係父女關係，於92年3月18日簽訂買賣契約，約定由
    甲○○以100萬元之價格，向丙○購買系爭房地，並於同年
    月31日辦妥所有權移轉登記。
  (三)丙○92年3月31日高雄縣彌陀區漁會之存款僅534元；其另有
    西元1990年出廠之TOYOTA汽車一部，所值無幾。
五、兩造爭執之事項：
  (一)原判決是否屬訴外裁判？被上訴人行使撤銷權是否已逾1 年
    之除斥期間？
　(二)上訴人就系爭房地所為買賣行為，是否有害及被上訴人之債
  　權？
　(三)上訴人為買賣行為時，丙○是否明知有損害於被上訴人之權
  　利？甲○○於受益時是否亦知有損害於被上訴人之權利？
六、原判決是否屬訴外裁判？被上訴人行使撤銷權，是否已逾1
    年之除斥期間？
    經查被上訴人於原審起訴固主張上訴人丙○以買賣為原因將
    系爭房地移轉所有權登記予上訴人甲○○，係屬贈與，有害
    及債權，依民法第244條第1項規定，請求判決撤銷上訴人間
    就系爭房地所為買賣之債權及物權行為，並請求甲○○塗銷
    所有權移轉登記。嗣被上訴人於原審93年8月17日所提言詞
    辯論狀另主張上訴人間縱有買賣行為，其行使撤銷訴權，亦
    符合民法第244 條第2 項之規定等語（原審卷第209 頁），
    惟被上訴人起訴行使撤銷權，其對於系爭房地所有權移轉登
    記原因之「買賣」，先謂係贈與，復謂係真實買賣，無非補
    充或更正事實上或法律上之陳述，並未變更訴訟標的，依民
    事訴訟法第256 條之規定，應非為訴之追加。是原審係依兩
    造之主張及抗辯，認定被上訴人行使撤銷權，符合民法第24
    4 條第2 項之規定，顯非訴外裁判。又被上訴人補充依民法
    第244 條第2 項為其請求之法律上陳述，既非訴之追加，則
    上訴人另辯以被上訴人於93年8 月17日始追加依民法第244
    條第2 項規定行使撤銷權，已逾1 年除斥期間云云，自非可
    採（被上訴人於本院表明不再主張上訴人就系爭房地所為買
    賣行為係屬贈與）。
七、上訴人就系爭房地所為買賣行為，是否有害及被上訴人之債
  　權？
    被上訴人主張丙○於92年3 月31日以買賣為原因將系爭土地
    所有權移轉登記予甲○○之同日，亦將其所有坐落高雄縣彌
    陀鄉○○段802 、807 地號土地應有部分以買賣為原因移轉
    所有權登記予訴外人張芫菁，該土地應有部分自不得列入丙
    ○於92年3 月31日之責任財產；丙○於92年3 月31日在高雄
    縣彌陀區漁會之存款僅534 元；丙○於92年3 月31日之投資
    僅華邦電子股份有限公司股票157 股，另有西元1990年出廠
    之TOYOTA汽車一部，所值無幾，不足清償對伊之債務等語。
    而上訴人丙○固不否認其於92年3 月31日亦以買賣為原因將
    其安港段802 、807 地號土地應有部分移轉登記予訴外人張
    芫菁，及其於同日在高雄縣彌陀區漁會之存款僅534 元等情
    ，並對於其另有西元1990年出廠之TOYOTA汽車一部，所值無
    幾，不予列入丙○於92年3 月31日之責任財產等情亦不爭執
    ，惟辯稱丙○於系爭房地買賣後數日，才出賣安港段802 、
    807 地號土地之應有部分，故丙○出賣系爭房地時，尚有安
    港段802 、807 地號土地應有部分；且依丙○91年度財政部
    高雄國稅局財產歸屬資料清單上記載丙○尚有台南區中小企
    業銀行、華邦電子股份有限公司、億光電子工業股份有限公
    司、晟隆土木包工業等4 筆投資及漁會薪資，並非無資力清
    償債務云云。惟依土地登記謄本所載，丙○與張芫菁固於系
    爭房地簽訂買賣契約後之92年3 月24日始就安港段802 、
    807 地號土地應有部分為買賣行為，期間相差僅數日，且均
    於同年月31日辦妥所有權移轉登記。而民法第244 條所定撤
    銷權係以保全債務人之責任財產為目的，丙○既已將安港段
    802 、807 地號土地應有部分移轉登記予他人，則於計算丙
    ○之責任財產時，自不應將此2 筆土地應有部分列入計算。
    又依丙○91年度財政部高雄國稅局財產歸屬資料清單上雖記
    載丙○尚有台南區中小企業銀行、華邦電子股份有限公司、
    億光電子工業股份有限公司、晟隆土木包工業等4 筆投資，
    投資金額分別為5 萬7220元、1 萬1340元、1 萬1550元、30
    萬元，合計38萬0110元。惟丙○92年度財政部高雄國稅局財
    產歸屬資料清單所列之投資，僅台南區中小企業銀行、華邦
    電子股份有限公司等2 筆投資，投資金額分別為5 萬7220元
    、1 萬1340元，則丙○辯稱其於92年3 月31日尚有4筆 投資
    云云，不無疑議。且查丙○於92年3 月31日在高雄縣彌陀區
    漁會之存款僅534 元，丙○以其91年度財政部高雄國稅局財
    產歸屬資料清單列有漁會薪資27萬2702元，辯稱其於92年3
    月31日尚有此薪資財產云云，亦非無疑。縱認上訴人於92年
    3 月31日尚有台南區中小企業銀行、華邦電子股份有限公司
    、億光電子工業股份有限公司、晟隆土木包工業等4筆 金額
    合計為38萬0110元之投資，惟連同其存款534 元計算，總計
    38萬0644元，顯已不足清償其當時積欠被上訴人之本金600
    萬元債務。至丙○將系爭房地出賣予甲○○，雖收取買賣價
    金100 萬元，惟未以之清償積欠被上訴人之借款，被上訴人
    之債權亦無從就系爭房地執行取償，自屬害及被上訴人之債
    權。是上訴人辯稱丙○尚有安港段802 、807 地號土地應有
    部分，及4 筆投資及薪資，並非無資力清償債務云云，不足
    採信。
八、上訴人為買賣行為時，丙○是否明知有損害於被上訴人之權
  　利？甲○○於受益時是否亦知有損害於被上訴人之權利？
  (一)上訴人丙○出賣系爭房地予甲○○，並未將收取之價金100
    萬元向被上訴人清償借款，所餘財產顯不足清償其當時積欠
    被上訴人之本金600 萬元債務，已如前述；而系爭房地經臺
    灣省建築師公會鑑定結果，認系爭房地於92年3 月18日之市
    價應達375 萬9000元，有臺灣省建築師公會鑑定報告各一份
    在卷為憑，並據鑑定證人柯耀聰建築師於原審到庭證述在卷
    。惟上訴人辯稱上開鑑估之價格過高，無公正性；且鑑定人
    僅由被上訴人訴訟代理人乙○○到場會勘，未知會上訴人併
    同會勘，自會受乙○○之影響而為偏頗被上訴人之認定；鑑
    定人並無不動產估價師之證照，已到庭自稱其估價方法只有
    一種，顯與不動產估價技術規則第14條「不動產估價師應兼
    採二種以上估價方法推算勘估標的價格」之規定互相抵觸；
    又鑑定報告有關市場學校公園狀況之敘述不正確，鑑定人亦
    到庭證述其為本件鑑定時，根本未進入系爭房地內，卻自行
    推測系爭建物之增建三樓部分有45.08 平方公尺，以此核算
    價值，更屬無稽等情，否認上開鑑定報告書內容為可信。惟
    縱依上訴人所辯上開鑑估之價格過高而尚非可採，惟依上訴
    人所稱與系爭房地相距甚近之靖和段921 地號土地面積60.
    21平方公尺，及其上同段98建號即門牌彌陀鄉○○街1 巷19
    號面積78.07 平方公尺，經原審執行法院另案囑託「梁志義
    建築師事務所」於91年7 月間鑑估結果，土地每平方公尺之
    鑑估單價為1 萬1025元，建物每平方公尺之鑑估單價為3913
    元，業據上訴人提出鑑估報告書附卷（本院卷第82至85頁）
    可稽。則以系爭房地之土地面積100.98平方公尺、建物面積
    115.92平方公尺，按上開鑑估單價計算結果，系爭房地之土
    地價值111 萬3305元，建物價值45萬3595元，合計156 萬69
    00元，如加計頂樓未辦保存登記建物部分，總價值顯超過16
    0 萬元。而丙○既積欠被上訴人本金600 萬元未清償，竟將
    系爭房地以顯不相當之100 萬元出賣予其女甲○○，則丙○
    對於其所為買賣行為足致其責任財產發生不足清償之情形，
    自有所認識。是丙○為詐害行為時自已明知害及被上訴人之
    債權甚明。上訴人雖以上開靖和段921 地號土地及其上建物
    嗣經執行法院定較低價格拍賣而仍無人應買，辯稱其所提出
    鑑估報告書之鑑價過高云云，惟一般法院拍賣價格較民間買
    賣之價格為低，為本院職務上所已知，自不得以法院定較低
    價格拍賣而仍無人應買，即謂上開靖和段921 地號土地及其
    上建物之鑑價過高。
  (一)又上訴人丙○與甲○○係父女關係，雖未住同一住所，惟甲
    ○○於原審到庭陳稱：伊聽說父親有財務上困難要賣房子，
    伊是家中老大，就想幫他處理，自己買下來等語，丙○亦到
    庭陳稱：因遭逼債，只剩系爭房地可以處理，伊女兒看伊被
    逼債，就提議要買伊的房子等語（原審卷第108 至111 頁）
    ，且丙○確積欠被上訴人本金600 萬元及利息元未清償，足
    見甲○○對於丙○負債之事，並非全然不知。甲○○辯稱伊
    對丙○積欠被上訴人之債務並不知情云云，尚難採信。且丙
    ○係以顯不相當之價格將系爭房地出賣予甲○○，則甲○○
    於受益時對於其與丙○間之買賣行為，足以影響債權人即被
    上訴人債權之受償，要難委為不知。是甲○○於受益時知有
    損害於被上訴人之權利，亦堪認定。
九、綜上所述，被上訴人主張上訴人就系爭房地所為買賣及所有
    權移轉登記，有害及其債權，且丙○於出賣時明知有損害於
    被上訴人之權利，甲○○於受益時亦知有損害於被上訴人之
    權利，應屬可採。從而，被上訴人依民法第244 條第2 項之
    規定，訴請上訴人間就系爭房地所為買賣之債權及物權行為
    ，應予撤銷，並依同法條第4 項之規定，請求甲○○塗銷系
    爭房地之所有權移轉登記，即屬正當。原審為上訴人敗訴之
    判決，核無違誤，上訴意旨指摘原判決不當，求予廢棄改判
    ，為無理由，應予駁回。本件事證已臻明確，兩造其餘主張
    及舉證，及上訴人請求就系爭房地再為鑑價，於判決結果均
    不生影響，毋逐一論述及調查之必要，併此敘明。
十、據上論結，本件上訴為無理由，依民事訴訟法第449 條第1
    項、第78條，判決如主文。
中　　華　　民　　國　　96　　年　　3 　　月　　28　　日
                            民事第四庭
                                審判長法官   蔡文貴
                                法      官   黃科瑜
                                法      官   徐文祥
以上正本證明與原本無異。
如對本判決上訴，須於判決送達後20日內向本院提出上訴狀，其
未表明上訴理由者，應於上訴後20日內向本院提出上訴理由書（
均須按他造當事人之人數附繕本）。上訴實應提出委任律師或具
有律師資格之人之委任狀，並依附註條文規定辦理。
中　　華　　民　　國　　96　　年　　3 　　月　　28　　日
                              書  記  官    陳金卿
附註：
民事訴訟法第466 條之1 ：
對於第三審判決上訴，上訴人應委任律師為訴訟代理人，但上訴
人或其法定代理人具有律師資格者，不在此限。
上訴人之配偶、三親等內之血親、二親等內之姻親，或上訴人為
法人、中央或地方機關時，其所屬專任人員具有律師資格並無法
院認適當者，亦得為第三審訴訟代理人。
第1 項但書及第2 項情形，應於提起上訴或委任時釋明之。
